---
title: "Taller de Supervivencia: Estimación No Paramétrica (KM)"
subtitle: "Maestría en Epidemiología"
author: "Docente: Jorge Mario Estrada Alvarez PhD."
date: "`r Sys.Date()`"
output: 
  html_document:
    toc: true
    toc_float: true
    theme: flatly
    highlight: tango
---

```{setup, include=FALSE}
knitr::opts_chunk$set(echo = TRUE, message = FALSE, warning = FALSE)
```

# Introducción

Este taller utiliza el dataset `Aids2` (Cohorte Australiana de Pacientes con SIDA) para evaluar la probabilidad de supervivencia tras el diagnóstico, identificar factores de riesgo y comparar grupos de exposición clínica.

------------------------------------------------------------------------

# 1. Preparación del Entorno

Ejecute el siguiente bloque para cargar las librerías necesarias y los datos.

```{r preparacion}
if (!require("pacman")) install.packages("pacman")
pacman::p_load(tidyverse, survival, ggsurvfit, gtsummary, Rdatasets, muhaz)

# Cargar los datos
datos <- Rdatasets::rddata(dataset = "Aids2")

# Definición de TIEMPO y EVENTO
datos <- datos %>%
  mutate(
    tiempo_dias = death - diag,
    evento = ifelse(status == "D", 1, 0) # 1 = Muerte (Falla), 0 = Vivo (Censura)
  )
```

### PREGUNTA 1

Observe la variable `evento`. ¿Qué representa epidemiológicamente un sujeto con `evento == 0` al final del seguimiento?

> **RESPUESTA:** \_\_\_\_\_\_\_\_\_\_\_\_\_\_\_\_\_\_\_\_\_\_\_\_\_\_\_\_\_\_\_\_\_\_\_\_\_\_\_\_\_\_\_\_\_\_\_\_\_\_\_\_\_\_\_\_\_\_\_\_\_\_\_\_\_\_\_\_

# 2. Análisis Descriptivo Inicial

Es fundamental conocer la población antes del análisis de supervivencia.

```{r descriptivo}
datos %>%
  select(age, sex, T.categ, state, evento) %>%
  tbl_summary(
    by = evento, 
    label = list(age ~ "Edad al diagnóstico", T.categ ~ "Categoría de transmisión")
  ) %>%
  add_p()
```

------------------------------------------------------------------------

# 3. Estimación de la Supervivencia Global (Kaplan-Meier)

```{r km_global}
fit_global <- survfit(Surv(tiempo_dias, evento) ~ 1, data = datos)

fit_global %>%
  ggsurvfit() +
  add_confidence_interval() +
  labs(
    title = "Curva de Supervivencia Global tras Diagnóstico de SIDA",
    x = "Días desde el diagnóstico",
    y = "Probabilidad de supervivencia S(t)"
  )
```

### PREGUNTA 2

A partir de la gráfica y el resumen siguiente, ¿Cuál es la probabilidad de que un paciente sobreviva más de 500 días tras el diagnóstico?

```{r km_summary}
summary(fit_global, times = 500)
```

> **RESPUESTA:** \_\_\_\_\_\_\_\_\_\_\_\_\_\_\_\_\_\_\_\_\_\_\_\_\_\_\_\_\_\_\_\_\_\_\_\_\_\_\_\_\_\_\_\_\_\_\_\_\_\_\_\_\_\_\_\_\_\_\_\_\_\_\_\_\_\_\_\_\_\_\_\_\_\_

------------------------------------------------------------------------

# 4. Mediana de Supervivencia

```{r mediana}
print(fit_global)
```

### PREGUNTA 3

¿Cómo le explicaría usted a un comité de ética o a un paciente qué significa la **"Mediana de Supervivencia"** en este contexto?

> **RESPUESTA:** \_\_\_\_\_\_\_\_\_\_\_\_\_\_\_\_\_\_\_\_\_\_\_\_\_\_\_\_\_\_\_\_\_\_\_\_\_\_\_\_\_\_\_\_\_\_\_\_\_\_\_\_\_\_\_\_\_\_\_\_\_\_\_\_\_\_\_\_\_\_\_\_\_\_

------------------------------------------------------------------------

# 5. Comparación de Grupos: Categoría de Transmisión

```{r comparacion}
fit_transmision <- survfit2(Surv(tiempo_dias, evento) ~ T.categ, data = datos)

# Log-Rank Test
test_logrank <- survdiff(Surv(tiempo_dias, evento) ~ T.categ, data = datos)
print(test_logrank)

# Visualización
fit_transmision %>%
  ggsurvfit() +
  labs(
    title = "Supervivencia por Categoría de Transmisión",
    x = "Días",
    y = "S(t)"
  ) +
  add_pvalue()
```

### PREGUNTA 4

Si el p-valor del Log-Rank test es \< 0.05, ¿podemos afirmar que una categoría tiene mayor "riesgo" que otra basándonos solo en esta prueba? Justifique.

> **RESPUESTA:** \_\_\_\_\_\_\_\_\_\_\_\_\_\_\_\_\_\_\_\_\_\_\_\_\_\_\_\_\_\_\_\_\_\_\_\_\_\_\_\_\_\_\_\_\_\_\_\_\_\_\_\_\_\_\_\_\_\_\_\_\_\_\_\_\_\_\_\_\_\_\_\_\_\_

------------------------------------------------------------------------

# 6. Incidencia Acumulada

```{r incidencia}
fit_global %>%
  ggsurvfit(type = "risk") +
  labs(
    title = "Probabilidad Acumulada de Muerte (Incidencia Acumulada)",
    x = "Días",
    y = "F(t) = 1 - S(t)"
  )
```

### PREGUNTA 5 (Escenario Clínico)

Un gestor de salud observa que la curva de supervivencia cae drásticamente en los primeros 100 días. Como epidemiólogo, ¿qué medidas de salud pública sugeriría investigar?

> **RESPUESTA:** \_\_\_\_\_\_\_\_\_\_\_\_\_\_\_\_\_\_\_\_\_\_\_\_\_\_\_\_\_\_\_\_\_\_\_\_\_\_\_\_\_\_\_\_\_\_\_\_\_\_\_\_\_\_\_\_\_\_\_\_\_\_\_\_\_\_\_\_\_\_\_\_\_\_

------------------------------------------------------------------------

# 7. Riesgo Acumulado (Hazard Acumulado)

```{r hazard_acumulado}
fit_global %>%
  ggsurvfit(type = "cumhaz") +
  labs(
    title = "Función de Riesgo Acumulado (Cumulative Hazard)",
    x = "Días desde el diagnóstico",
    y = "H(t)"
  )
```

### PREGUNTA 6

Observe la pendiente de la curva de Hazard Acumulado. ¿En qué periodo de tiempo (rango de días) la pendiente es más pronunciada y qué significa esto en términos de la velocidad con la que ocurren las muertes?

> **RESPUESTA:** \_\_\_\_\_\_\_\_\_\_\_\_\_\_\_\_\_\_\_\_\_\_\_\_\_\_\_\_\_\_\_\_\_\_\_\_\_\_\_\_\_\_\_\_\_\_\_\_\_\_\_\_\_\_\_\_\_\_\_\_\_\_\_\_\_\_\_\_\_\_\_\_\_\_

------------------------------------------------------------------------

# 8. Riesgo Instantáneo (Hazard Function - h(t))

```{r hazard_instantaneo}
# Estimación del hazard (suavizado por kernel)
haz_estimado <- muhaz(datos$tiempo_dias, datos$evento)

# Visualización
plot(haz_estimado, 
     main = "Función de Riesgo Instantáneo h(t) Suavizada",
     xlab = "Días desde el diagnóstico", 
     ylab = "h(t) - Tasa de falla instantánea",
     col = "darkred", lwd = 2)
```

### PREGUNTA 7

Al observar la gráfica de $h(t)$, ¿el riesgo de morir es constante a lo largo del tiempo o identifica algún "pico" de riesgo en algún momento específico? ¿Cómo explicaría esto biológicamente?

> **RESPUESTA:** \_\_\_\_\_\_\_\_\_\_\_\_\_\_\_\_\_\_\_\_\_\_\_\_\_\_\_\_\_\_\_\_\_\_\_\_\_\_\_\_\_\_\_\_\_\_\_\_\_\_\_\_\_\_\_\_\_\_\_\_\_\_\_\_\_\_\_\_\_\_\_\_\_\_
